【裁判字號】    98,訴,600
【裁判日期】    980831
【裁判案由】    撤銷贈與行為等
【裁判全文】
臺灣臺北地方法院民事判決               98年度訴字第600號
原      告  永達保險經紀人股份有限公司
法定代理人  乙○○
訴訟代理人  丙○○
被      告  丁○○
            甲○○
共      同
訴訟代理人  屠啟文律師
複代理  人  陳繼民律師
上列當事人間請求撤銷贈與行為等事件，本院於98年7 月22日言
詞辯論終結，判決如下：
    主      文
原告之訴駁回。
訴訟費用由原告負擔。
    事實及理由
壹、程序方面：
一、按民事訴訟法第182 條第1 項固規定訴訟全部或一部之裁判
    ，以他訴訟之法律關係是否成立為據者，法院得命在他訴訟
    終結以前，中止訴訟程序。但為本訴訟先決問題之法律關係
    是否成立，在本訴訟法院本可自為裁判，若因中止訴訟程序
    當事人將受延滯之不利益時，仍以不中止訴訟程序為宜。又
    民事訴訟法第182 條第1 項既明定法院得命中止訴訟程序，
    則有同條項所定情形時，應否命其中止，法院本有自由裁量
    之權，並非一經當事人聲請，即應命其中止，有最高法院30
    年度抗字第105 號、28年度抗字第164 號判例意旨參照。查
    本件原告以其業已另案對被告丁○○訴請返還承攬報酬，而
    以本院98年度審勞訴字第109 號民事事件繫屬中，本件訴訟
    應以該案判決結果為斷，而聲請本院裁定停止訴訟，惟本院
    以本件訴訟依後開理由，堪認事證已明，原告於提起本件訴
    訟後再另案訴請丁○○返還承攬報酬，主張係以丁○○於保
    險契約解除時，即自始、當然無受領報酬之權限，無待原告
    之主張而應付返還報酬之義務云云，有其民國98年7 月8 日
    民事更正暨準備(一)狀內容在卷可按（見本院卷第49頁），而
    無效乃絕對無效、自始無效，無待於訴求或確認，是本院得
    自行審斷，故認無裁定停止訴訟之必要，以免延滯。
二、次按訴狀送達後，原告不得將原訴變更或追加他訴。但請求
    之基礎事實同一，擴張或減縮應受判決事項之聲明者，不在
    此限，民事訴訟法第255 條第1 項第2 款及第3 款分別定有
    明文。查原告起訴時原聲明：被告丁○○與甲○○間就坐落
    於松仁區○○段○○段0000-0000 、0000-0000 地號，及其
    上之松仁區○○段○○段00000-000 建號，門牌號碼為臺北
    市松山區○○○路102 號5 樓之不動產（下稱系爭不動產）
    ，所為之夫妻贈與行為應予撤銷，並將系爭不動產之所有權
    移轉登記予以塗銷。嗣於98年7 月8 日具狀變更聲明為：丁
    ○○與甲○○間就系爭不動產，所為之夫妻贈與行為應予撤
    銷，並請求甲○○就系爭不動產之所有權登記予以塗消（見
    本院卷第48條）。則原告並未變更請求之基礎事實，僅變更
    聲明為請求被告甲○○單獨塗消所有權登記部分，屬減縮應
    受判決事項之聲明，應予准許。
貳、實體方面：
一、原告主張：被告丁○○、甲○○為夫妻關係，皆為原告保險
    業務承攬人員，因丁○○招攬之保戶徐真真及吳榮六於97年
    1 月間投訴其招攬不實，伊及保險公司於97年5 月26日與其
    等協議，伊同意前開保戶向保險公司變更年繳費及撤銷部分
    保險契約共31件且退還保費。保險契約既經撤銷，依承攬人
    員約定事項第5 條約定：「不論任何理由，倘保險公司取消
    任何經甲方（指原告）洽訂保險契約並退還已繳保費時，乙
    方（指丁○○）應同時退還其自該保件已領取之業務報酬或
    續年度服務報酬予甲方。」又承攬契約人員業務制度第12章
    第7 條約定：「已承保保件辦理退保時，應追回已發之各項
    業績報酬及獎勵。」是上開約定於解除條件成就時（保險契
    約經解除者），丁○○即自始無受報酬之權利，是其應將已
    受領之佣酬及獎金退還，詎丁○○於97年5 月26日參加協調
    會後，旋於97年7 月9 日基於詐害債權之故意，將名下坐落
    於松仁區○○段○○段0000-0000 、0000-0000 地號及其上
    之松仁區○○段○○段00000-000 建號，門牌號碼為臺北市
    松山區○○○路102 號5 樓之不動產，以夫妻贈與之名義移
    轉所有權登記至甲○○名下，顯有以無償行為詐害債權之意
    圖，爰依民法第244 條第1 項之規定提起本訴等語。並聲明
    ：如前揭變更後聲明所示。
二、被告均以：渠等固於97年5 月26日因丁○○經手之保戶徐真
    真及吳榮六客訴保險契約案，至行政院金融監督管理委員會
    （下稱金管會）參與協調會議，惟無待會議結束，即依原告
    公司總經理黃福來要求其等先行離開，並不知協議結果為何
    ，遲至97年11月間收受原告寄發之存證信函，始得知保險契
    約已確定解除，並要求丁○○退還保險佣金，而被告間因另
    有財務規劃，已於97年7 月9 日將丁○○名下系爭不動產以
    夫妻贈與之名義過戶與其夫甲○○名下，然該時原告對丁○
    ○並無債權存在，縱令系爭債權存在，亦為其等所不知，自
    不成立詐害債權，再觀以宏泰人壽保險股份有限公司函覆原
    告保單異動狀況文件中載明，保戶徐真真減額或契撤之保件
    僅12件，非如原告所稱有31件，是原告對丁○○之債權金額
    為何，非無疑義等語，資為抗辯。並聲明：原告之訴駁回。
三、兩造不爭執之事項：
(一)、被告丁○○與原告間於94年3 月30日定有承攬契約，該契約
    內容包含承攬人員約定事項，此有承攬契約書、承攬人員約
    定事項等件資料在卷可稽（見本院卷第14-16 頁）。
(二)、徐真真、吳榮六、全球人壽保險股份有限公司、宏泰人壽保
    險股份有限公司、國寶人壽保險股份有限公司及原告於97年
    5 月26日至行政院金融監督管理委員會保險局就保險爭議案
    件開協議會，協調結論為徐真真、吳榮六之保單自始縮小為
    全球、宏泰及國寶各年繳50萬元，其餘保單應於扣除保單借
    款本息、危險保費及新臺幣3 萬元後退還保費，有卷附97年
    5 月22日保局三字第09702544770 號函及當日會議記錄內容
    在卷可查（見本院卷第17-18頁）。
(三)、被告丁○○、甲○○為夫妻，雙方就系爭不動產成立夫妻贈
    與契約，並於97年7 月9 日辦理過戶登記，丁○○將所有權
    移轉至甲○○名下，有土地登記謄本、建物登記謄本在卷可
    考（見本院卷第8-13頁）。
四、兩造爭執之要點：
(一)、被告丁○○將系爭不動產移轉所有權登記予被告甲○○時，
    原告對丁○○有無債權存在？即原告是否為丁○○之債權人
    ？
(二)、被告丁○○將系爭不動產移轉所有權登記予被告甲○○名下
    ，有無侵害原告之債權？
    茲就兩造爭點及本院得心證之理由分述如下：
(一)、被告丁○○將系爭不動產移轉所有權登記予被告甲○○時，
    原告對丁○○有無債權存在？即原告是否為丁○○之債權人
    ？
 1、按債務人所為之無償行為，有害及債權者，債權人得聲請法
    院撤銷。民法第244 條第1 項定有明文。故得依上述規定行
    使撤銷權，必以債權之成立，須在行為人行為前成立之債權
    ，而該行為有害於債權人之債權為成立要件。
 2、本件原告無非以系爭保險契約既經保戶向保險公司解除，依
    兩造間承攬契約之約定，對丁○○自有請求返還佣金之債權
    存在，惟查：丁○○雖於97年5 月26日曾赴金管會一同參與
    徐真真及吳榮六保險爭議案之協調會議，惟會議尚未結束即
    先行離去等情，為兩造到庭所不爭執，是丁○○斯時對於系
    爭保單之撤銷及系爭債權之成立與否實無置喙之餘地，至今
    對系爭債權之存在及範圍仍有爭議，自難逕認原告之債權確
    實存在，復據原告到庭自承：其先於98年4 月21日向本院提
    起本件訴訟，以撤銷丁○○與甲○○間就系爭不動產之夫妻
    贈與行為，嗣後復在本院另案提起給付之訴，請求丁○○返
    還相關報酬及佣金，現經本院98年度審勞訴第109 號事件審
    理中，目前尚未確定等情（見本院卷第48頁），則前揭給付
    之訴包含確認債權之審理，是原告主張對丁○○有系爭報酬
    返還請求債權存在之事實，即非無疑，再徵以原告提出之保
    險異動狀況表（見本院卷第52頁）及給付通知書（見本院卷
    第53、55、57-60 頁），固能證明保戶徐真真與吳榮六已變
    更保險契約內容，惟若以此證明原告對丁○○有系爭債權存
    在及債權金額範圍等具體內容，容有不足，更遑論其他物證
    皆係由原告單方製作，難謂雙方間已有債權存在，且揆諸前
    揭條文意旨，系爭債權須於丁○○為有害及原告債權行為業
    已存在為限，若債務人為詐害行為時，其債權尚未發生，自
    不許其時尚非債權人之人，於嗣後取得債權時溯及的行使撤
    銷權，原告既無法證明丁○○有積欠其債務之情事，是原告
    主張其對丁○○有債權存在，為丁○○之債權人等事實，顯
    不可採。
(二)、被告丁○○將系爭不動產移轉所有權登記予被告甲○○名下
    ，有無侵害原告之債權？
 1、次按提起撤銷債務人詐害行為之訴，必須有保全之必要，始
    得為之，設債務人就其無償行為或有償行為所處分之財產外
    ，尚有其他財產足清償其對於債權人之債務，自無仍許債權
    人依上開規定行使撤銷權之餘地。且債務人之行為有害及債
    權之事實，必須於行為時存在，倘債務人於行為時仍有足以
    清償債務之財產，僅因日後之經濟變動，致債務人財產減少
    者，尚難認該行為係有害債權之行為。又當事人主張有利於
    己之事實者，就其事實有舉證責任，民事訴訟法第277 條前
    段定有明文，是債權人對債務人債權存在且受詐害之事實，
    為權利發生之要件，債權人就此利己之權利發生事實，自應
    負舉證責任。
 2、查原告既爭執系爭不動產原為丁○○所有，而後移轉於甲○
    ○，係侵害其債權而屬詐害行為，揆諸前揭法條說明，原告
    就此受詐害之事實自應舉證以實其說。惟原告並未就丁○○
    是否已無其他財產足清償其對於債權人之債務一事，提出任
    何事證，亦未證明丁○○於移轉登記行為時，係明知該行為
    有損及其債權，復未舉證證明甲○○亦明知該債務情形，仍
    受讓系爭不動產之移轉，參照首開說明，自難認原告業已舉
    證證明被告間之行為有害及債權而必須有保全之必要，亦不
    能證明被告間移轉系爭不動產之行為屬詐害債權之詐害行為
    。從而，原告主張丁○○將系爭不動產過戶登記於甲○○名
    下有侵害原告之債權，洵屬無據。
五、綜上所述，原告請求撤銷被告間系爭不動產移轉之無償贈與
    行為，並無理由，是其訴請塗銷系爭不動產所有權移轉登記
    ，亦無理由，應予駁回。
六、本件為判決之基礎已臻明確，兩造其餘之攻擊或防禦方法及
    證據，經本院斟酌後，認為均不足以影響本判決之結果，亦
    與本案爭點無涉，自無逐一詳予論駁之必要，併此敘明。
七、結論：本件原告之訴為無理由，依民事訴訟法第78條，判決
    如主文。
中    華    民    國    98    年    8     月    31    日
                  民事第四庭    法  官  鄧德倩
以上正本係照原本作成
如對本判決上訴，須於判決送達後20日內向本院提出上訴狀
中    華    民    國    98    年    8     月    31    日
                                書記官  林孔華


司法院資訊處製作；財團法人民間司法改革基金會備份。
